【裁判字號】    98,苗簡,130
【裁判日期】    990330
【裁判案由】    分割共有物
【裁判全文】
臺灣苗栗地方法院民事判決             98年度苗簡字第130號
原      告  亥○○
訴訟代理人  彭巧君律師
被      告  Ｅ○○
            丑○○原名徐偉倫.
            Ｇ○○○即徐傳丁.
            己○○即徐傳丁之.
            巳○○即徐傳丁之.
            乙○○○即徐傳丁.
            甲○○○即徐傳丁.
            丙○○○即徐傳丁.
            午○○即徐傳丁之.
            卯○○即徐傳丁之.
            辰○○即徐傳丁之.
            宙○○即徐傳丁之.
            壬○○即徐傳丁之.
            Ｃ○○即徐傳丁之.
            宙○○即徐傳丁之.
            宇○○即徐傳丁之.
            庚○○即徐傳丁之.
            玄○○即徐傳丁之.
            辛○○即徐傳丁之.
            癸○○即徐傳丁之.
            寅○○○即徐傳丁.
            戊○○即徐傳丁之.
            Ｄ○○即徐傳丁之.
            天○○即徐傳丁之.
            丁○○即徐傳丁之.
            Ｂ○○即徐傳興之.
            黃○○即徐傳興之.
            Ａ○○即徐傳興之.
            子○○即徐傳興之.
兼上列四人
訴訟代理人  地○○即徐傳興之.
            Ｆ○○○即徐傳貴.
            酉○○即徐傳貴之.
            戌○○即徐傳貴之.
            未○○即徐傳貴之.
兼上列四人
訴訟代理人  申○○即徐傳貴之.
上列當事人間請求分割共有物事件，本院於99年3 月16日言詞辯
論終結，判決如下：
    主      文
被告Ｇ○○○、己○○、巳○○、乙○○○、甲○○○、丙○○
○、午○○、卯○○、辰○○、宙○○、壬○○、Ｃ○○、宙○
○、宇○○、庚○○、玄○○、辛○○、癸○○、寅○○○、戊
○○、Ｄ○○、天○○、丁○○應就其被繼承人徐傳丁所有坐落
苗栗縣獅潭鄉○○段永興小段三二七地號土地，應有部分七分之
一，辦理繼承登記。
被告Ｂ○○、黃○○、Ａ○○、子○○、地○○應就其被繼承人
徐傳興所有坐落苗栗縣獅潭鄉○○段永興小段三二七地號土地，
應有部分七分之一，辦理繼承登記。
被告Ｆ○○○、酉○○、戌○○、未○○、申○○應就其被繼承
人徐傳貴所有坐落苗栗縣獅潭鄉○○段永興小段三二七地號土地
，應有部分七分之一，辦理繼承登記。
兩造共有坐落坐落苗栗縣坐落苗栗縣獅潭鄉○○段永興小段三二
七地號土地應分割為：如附圖所示編號Ａ部分、面積四八平方公
尺土地分歸被告Ｅ○○取得；編號Ｂ部分、面積四八平方公尺土
地分歸被告丑○○取得；編號Ｃ、Ｄ部分、面積九六平方公尺土
地分歸被告Ｂ○○、黃○○、Ａ○○、子○○、地○○按其應繼
分比例保持共有，編號Ｅ、Ｆ部分、面積九六平方公尺土地分歸
被告Ｆ○○○、酉○○、戌○○、未○○、申○○按其應繼分比
例保持共有，編號Ｇ、Ｈ部分、面積九六平方公尺土地分歸被告
Ｇ○○○、己○○、巳○○、乙○○○、甲○○○、丙○○○、
午○○、卯○○、辰○○、宙○○、壬○○、Ｃ○○、宙○○、
宇○○、庚○○、玄○○、辛○○、癸○○、寅○○○、戊○○
、Ｄ○○、天○○、丁○○按其應繼分比例保持共有；編號Ｉ、
Ｊ、Ｋ、Ｌ、Ｍ、Ｎ部分、面積二八八平方公尺土地分歸原告取
得；編號Ｏ部分、面積八五平方公尺土地，由兩造按如附表所示
原應有部分比例保持共有。
訴訟費用由兩造按如附表所示比例負擔。
    事實及理由
一、被告Ｅ○○、丑○○、Ｇ○○○、己○○、巳○○、乙○○
    ○、甲○○○、丙○○○、午○○、卯○○、辰○○、宙○
    ○、Ｃ○○、宙○○、宇○○、庚○○、玄○○、辛○○、
    癸○○、寅○○○、戊○○、Ｄ○○、天○○、丁○○經合
    法通知，均未於最後言詞辯論期日到場，核無民事訴訟法第
    386 條各款所列情形，爰依原告之聲請，由其一造辯論而為
    判決。
二、原告起訴主張：坐落所有坐落苗栗縣獅潭鄉○○段永興小段
    327 地號、面積757 平方公尺土地（下稱系爭土地），原為
    原告、Ｅ○○、丑○○、徐傳丁、徐傳興、徐傳貴所共有，
    原告應有部分為3/7 ，徐傳丁、徐傳興、徐傳貴應有部分各
    為1/7 ，Ｅ○○與丑○○應有部分各為1/14。詎原共有人徐
    傳丁於民國58年4 月20日死亡，其法定繼承人為被告Ｇ○○
    ○、己○○、巳○○、乙○○○、甲○○○、丙○○○、午
    ○○、卯○○、辰○○、宙○○、壬○○、Ｃ○○、宙○○
    、宇○○、庚○○、玄○○、辛○○、癸○○、寅○○○、
    戊○○、Ｄ○○、天○○、丁○○（上列被告，以下合稱為
    徐傳丁之繼承人）；原共有人徐傳興於58年8 月20日死亡，
    其法定繼承人為被告Ｂ○○、黃○○、Ａ○○、子○○、地
    ○○（上列被告，以下合稱為徐傳興之繼承人）；原共有人
    徐傳貴於72年6 月21日死亡，其法定繼承人為被告Ｆ○○○
    、酉○○、戌○○、未○○、申○○（上列被告，以下合稱
    徐傳貴之繼承人），上列徐傳丁、徐傳興及徐傳貴之繼承人
    均尚未就系爭土地之應有部分辦理繼承登記，依法應先命渠
    等辦理繼承登記後再予分割，方符法制。另兩造就系爭土地
    並無不分割之約定，亦無依法不能分割之情形，因無法協議
    分割，惟因共有人人數眾多，無法達成分割之協議，為此依
    民法第823 條規定，訴請徐傳丁、徐傳興及徐傳貴之繼承人
    應就系爭土地之應有部分辦理繼承登記，並與其餘共有人按
    如主文第4 項所示之分割方法分割系爭土地。並聲明：如主
    文第1 、2 、3 、4 項所示。
三、被告除被告Ｅ○○、丑○○、Ｇ○○○、己○○、巳○○、
    乙○○○、甲○○○、丙○○○、午○○、卯○○、辰○○
    、宙○○、Ｃ○○、宙○○、宇○○、庚○○、玄○○、辛
    ○○、癸○○、寅○○○、戊○○、Ｄ○○、天○○、丁○
    ○均未於言詞辯論期日到場，亦未提出書狀作何聲明或陳述
    外，其餘到庭之被告均表示同意原告所提之分割方案。
四、原告主張系爭土地，原為原告、Ｅ○○、丑○○、徐傳丁、
    徐傳興、徐傳貴所共有，原告應有部分為3/7 ，徐傳丁、徐
    傳興、徐傳貴應有部分各為1/7 ，Ｅ○○與丑○○應有部分
    各為1/14。詎原共有人徐傳丁於58年4 月20日死亡，其法定
    繼承人為被告Ｇ○○○、己○○、巳○○、乙○○○、甲○
    ○○、丙○○○、午○○、卯○○、辰○○、宙○○、壬○
    ○、Ｃ○○、宙○○、宇○○、庚○○、玄○○、辛○○、
    癸○○、寅○○○、戊○○、Ｄ○○、天○○、丁○○；原
    共有人徐傳興於58年8 月20日死亡，其法定繼承人為被告Ｂ
    ○○、黃○○、Ａ○○、子○○、地○○，；原共有人徐傳
    貴於72年6 月21日死亡，其法定繼承人為被告Ｆ○○○、酉
    ○○、戌○○、未○○、申○○，上列徐傳丁、徐傳興及徐
    傳貴之繼承人均尚未就系爭土地之應有部分辦理繼承登記，
    且系爭土地無因物之使用目的不能分割，或契約訂有不分割
    之情形，兩造復因共有人數眾多無法就分割方法達成協議等
    情，業據其提出土地登記謄本、地籍圖、繼承系統表、戶籍
    謄本、光復後除戶戶籍簿冊浮籤記事資料專用頁等件為證，
    且為到庭被告所不爭執，堪信為真實。
五、按因繼承、強制執行、公用徵收或法院之判決，於登記前已
    取得不動產物權者，非經登記，不得處分其物權，民法第75
    9 條定有明文。又共有物之分割在使共有關係變更為單獨所
    有，其性質為共有人間應有部分之交換，自屬處分行為，須
    以共有人之處分權存在為前提，是以共有人就共有物如無處
    分權可資行使，共有人無從以協議方式為分割，法院亦不能
    依共有人之請求為裁判分割，故共有之不動產之共有人中一
    人死亡，他共有人請求分割共有物時，為求訴訟之經濟起見
    ，可許原告就請求繼承登記及分割共有物之訴合併提起，即
    以一訴請求該死亡之共有人之繼承人辦理繼承登記並請求該
    繼承人於辦理繼承登記後，與原告及其餘共有人分割共有之
    不動產（最高法院69年台上字第1134號判例、70年第2 次民
    事庭會議決議(二)參照）。本件原告為系爭土地之共有人，固
    得以其他共有人為被告，訴請裁判分割系爭土地，惟因原共
    有人中徐傳丁、徐傳興及徐傳貴業已死亡，而其繼承人迄未
    辦理繼承登記，原告乃訴請徐傳丁、徐傳興及徐傳貴之繼承
    人就徐傳丁、徐傳興及徐傳貴各自之應有部分辦理繼承登記
    ，揆諸上開說明，其請求為有理由，應予准許。
六、次按各共有人，得隨時請求分割共有物。但因物之使用目的
    不能分割或契約定有不分割之期限者，不在此限；共有物之
    分割，依共有人協議之方法行之，分割之方法不能協議決定
    者，法院得依任何共有人之聲請，以原物分配於各共有人，
    民法第823 條第1 項、第824 條第1 項、第2 項第1 款分別
    規定。查本件系爭土地地目為「溜」，使用分區為山坡地保
    育區，使用地類別為水利用地，有土地登記謄本在卷可按（
    見本院卷第6 頁至第7 頁），是系爭土地並不屬於農發條例
    第3 條第1 項第11款所稱之「耕地」，而無同法第16條不得
    分割之情事，此亦有苗栗縣大湖地政事務所98年12月11日發
    文字號大地二字第09800007145 號函附卷可稽（見本院卷第
    309 頁），另依系爭土地之使用目的亦非不能分割，且兩造
    復未定有不分割之約定，從而，原告訴請裁判分割系爭土地
    ，洵屬有據，應予准許。
七、再按法院裁判分割共有物定其分配時，應兼顧全體共有人之
    利益，符合公平原則，斟酌各共有人之利害關係並共有物之
    性質、價格、利用價值及經濟效用決定之（最高法院84年台
    上字第1538號判決意旨參照）。經查：系爭土地為水利用地
    ，目前無人使用管理，其上生有雜草、竹林，土地東側緊鄰
    產業道路，業經本院會同苗栗縣大湖地政事務所人員到現場
    勘驗無誤，製有勘驗筆錄及現場照片在卷可憑（見本院卷第
    150 頁至151 頁、第157 頁至第158 頁）。由於系爭土地為
    水利用地，其上並無任何建物存在，僅生有雜草、竹林，且
    僅有東邊緊鄰產業道路，因此，本院認為除如附圖所示編號
    Ｏ部分係道路用地外，其餘編號Ａ至Ｎ部分之土地之經濟價
    值大致上應為相同。參以到庭之被告均表示同意原告所提之
    分割分案，且如附圖所示編號Ｏ部分面積85平方公尺之土地
    ，現為道路用地，其使用性質並不適宜分割等情，本院認為
    如附圖所示編號Ａ部分、面積48平方公尺土地分歸被告Ｅ○
    ○取得；編號Ｂ部分、面積48平方公尺土地分歸被告丑○○
    取得；編號Ｃ、Ｄ部分、面積96平方公尺土地分歸徐傳興之
    繼承人按其應繼分比例保持共有，編號Ｅ、Ｆ部分、面積96
    平方公尺土地分歸徐傳貴之繼承人按其應繼分比例保持共有
    ；編號Ｇ、Ｈ部分、面積96平方公尺土地分歸徐傳丁之繼承
    人按其應繼分比例保持共有；編號Ｉ、Ｊ、Ｋ、Ｌ、Ｍ、Ｎ
    部分、面積288 平方公尺土地分歸原告取得；編號Ｏ部分、
    面積85平方公尺之土地分歸兩造按如附表所示應有部分之比
    例保持共有，應最能兼顧全體共有人之利益及系爭土地之經
    濟效用，並符合公平原則，是屬妥適可採，爰判決如主文第
    4 項所示。
八、本件分割共有物之訴，核其性質，兩造本可互換地位，原告
    起訴雖於法有據，然被告之應訴乃法律規定所不得不然，且
    就系爭土地分割結果，共有人均蒙其利，訴訟費用之負擔自
    以參酌兩造就系爭土地應有部分之比例分擔較為公允，爰依
    酌定如主文第5 項所示。
九、結論：原告之訴為有理由，依民事訴訟法第385 條第1 項前
    段、第80條之1 、第85條第1 項前段，判決如主文。
中    華    民    國    99    年    3     月    30    日
                  民事庭法  官  王炳人
以上正本係照原本作成
如對本判決上訴，須於判決送達後20日內向本院提出上訴狀
                        書記官  李曉君
中    華    民    國    99    年    3     月    30    日
本件得上訴
附表：
┌──┬───────────────┬──────┬────┐
│編號│           所有權人           │應有部分    │訴訟費用│
│    │                              │            │負擔比例│
│    │                              │            │        │
├──┼───────────────┼──────┼────┤
│    │Ｇ○○○、己○○、巳○○、王徐│七分之一    │七分之一│
│ 01 │春昭、甲○○○、丙○○○、徐森│            │（連帶負│
│    │榮、卯○○、辰○○、宙○○、徐│            │擔）    │
│    │長和、Ｃ○○、宙○○、宇○○、│            │        │
│    │庚○○、玄○○、辛○○、癸○○│            │        │
│    │、寅○○○、戊○○、Ｄ○○、徐│            │        │
│    │榮良、丁○○                  │            │        │
│    │（即徐傳丁之法定繼承人）      │            │        │
├──┼───────────────┼──────┼────┤
│02  │Ｂ○○、黃○○、Ａ○○、子○○│七分之一    │七分之一│
│    │、地○○                      │            │（連帶負│
│    │（即徐傳興之法定繼承人）      │            │擔）    │
├──┼───────────────┼──────┼────┤
│03  │Ｆ○○○、酉○○、戌○○、徐新│七分之一    │七分之一│
│    │振、申○○                    │            │（連帶負│
│    │（即徐傳貴之法定繼承人）      │            │擔）    │
├──┼───────────────┼──────┼────┤
│04  │原告                          │七分之三    │七分之三│
│    │                              │            │        │
├──┼───────────────┼──────┼────┤
│05  │被告Ｅ○○                    │十四分之一  │十四分之│
│    │                              │            │一      │
├──┼───────────────┼──────┼────┤
│06  │被告丑○○                    │十四分之一  │十四分之│
│    │                              │            │一      │
└──┴───────────────┴──────┴────┘

司法院資訊處製作；財團法人民間司法改革基金會備份。
